【裁判字號】    91,易,164
【裁判日期】    920226
【裁判案由】    侵占等
【裁判全文】
臺灣彰化地方法院刑事判決                          九十一年度易字第一六四號
    公  訴  人  臺灣彰化地方法院檢察署檢察官
    被      告  辛○○  男  三.
    選任辯護人  徐鼎賢律師
    被      告  庚○○  男  四.
右列被告因侵占等案件，經檢察官提起公訴（八十九年度調偵字第八一號、九十年度
偵字第一六六二號），本院判決如左：
    主  文
辛○○、庚○○均無罪。
    理  由
一、公訴意旨略以：被告辛○○為柏煌營造廠股份有限公司（下稱柏煌公司）之負責
    人，向北億建設股份有限公司︵下稱北億公司︶承包南投縣竹山鎮○○路東洋別
    墅興建工程，柏煌公司並將該工程發包予下游小包商，柏煌公司因週轉不靈致難
    以給付下游包商之營造工程款，下游包商即成立東洋別墅廠商自救委員會，並推
    派被告庚○○為自救委員會之代表，逕向北億公司爭取柏煌公司對該北億公司之
    工程款債權。經被告辛○○、北億公司代表人丙○○、被告庚○○於民國八十八
    年十二月二日達成協議，由柏煌公司將對北億公司之工程餘款新台幣（下同）一
    千一百二十七萬元全部轉讓給下游包商，北億公司除保留保固款二百二十七萬，
    及自行支付三家廠商「林昌」、「野安」、「永興」之工程款外，其餘下游廠商
    之工程餘款共計七百九十三萬九千三百八十四元，並於該日由丙○○將發票人為
    北慶營造有限公司之二十紙支票全額交予被告庚○○。被告庚○○受領後，明知
    北億公司所交付之前揭款項已先行扣除保固款二百二十七萬元，且明知其為自救
    會之代表，受自救會成員之託負為自救會成員處理事務，並代為領取向北億公司
    交涉取得之工程款，且北億公司所交付其持有之前揭支票為其擔任廠商自救會代
    表業務上所持有之物，竟與被告辛○○共同基於意圖為自己不法所有之犯意聯絡
    ，於翌日（八十八年十二月三日）臨時召集協調會，向下游包商詐稱：(1)北億公
    司所交付之前揭尾款須再扣除保固款二百餘萬元；(2)尚有九二一地震所造成之部
    分坍塌工程需修復費用約一百餘萬元待支出等諸多理由，佯稱無法全額支付前揭
    工程款，使參與自救會之成員陷於錯誤而任由被告辛○○取走原應發與下游廠商
    之工程款一百餘萬元，且於自救會成員之下游承包廠商未到齊之情況下，擅自決
    定以下游廠商應得工程款之百分之六五折分發與下游廠商。被告二人明知下游包
    商丁○○（豪濱銅鋁業有限公司）、壬○○（東峰企業有限公司）並未實際取得
    前揭工程款，竟製作下游廠商金額分配表，註明東峰企業有限公司實領金額三萬
    六千九百九十二元、扣留保固款十五萬元；豪濱銅鋁業有限公司實領五萬二千五
    百五十元、扣留保固款三萬元等不實內容，用以取信到場廠商，以使到場廠商同
    意以工程款之百分之六五折扣取得工程款，將前揭差額易持有為所有，違背自救
    會成員對伊之信任，致生損害於自救會成員之權益。被告庚○○復以北億公司所
    交付之支票金額過大，改交付存款不足之客票以為支應。嗣因下游廠商乙○企業
    行負責人甲○○所取得之客票遭退票後始知悉上情。因認被告二人涉犯刑法第三
    百三十六條第二項業務侵占罪及同法第二百十六條、第二百十五條行使業務登載
    不實之文書罪嫌云云。
二、按犯罪事實應依證據認定之，無證據不得推定其犯罪事實；又不能證明被告犯罪
    ，應諭知無罪之判決。刑事訴訟法第一百五十四條及第三百零一條分別定有明文
    。又按刑事訴訟法上所謂認定犯罪事實之證據，係指足以認定被告確有犯罪行為
    之積極證據而言，如未能發現相當證據或證據不足以證明，自不能以推測或擬制
    之方法，以為裁判基礎，最高法院二十九年上字第三一○五號及四十年台上字第
    八十六號分別著有判例；而認定不利於被告之事實，須依積極證據，苟積極證據
    不足為不利被告之認定時，即應為有利於被告之認定，更不必有何有利之證據，
    亦有最高法院三十年上字第八一六號判例可資參照。若證據資料在經驗科學上或
    論理法則上尚有對被告較為有利之存疑，而無從依其他客觀方法排除此項合理之
    可疑，即不得以此資料作為斷罪之基礎，且刑事訴訟制度受「倘有懷疑，則從被
    告之利益為解釋」、「被告應被推定為無罪」之原則所支配，故得為訴訟上之證
    明者，無論為直接或間接證據，須客觀上於一般人均不致有所懷疑而達於確信之
    程度者，始可據為有罪之認定，倘其證明尚未達於「確信」之程度，而有合理可
    疑存在時，即難據以為被告不利認定，換言之，在法律判斷上，即不能為被告有
    罪之認定。
三、公訴人認被告二人涉犯前開罪嫌，無非係以：(1)北億公司應付與柏煌公司之工程
    款既讓與下游包商，被告辛○○即無處分之權限，被告庚○○受各下游包商委託
    受領該款項，竟擅將其中之一百餘萬元交與被告辛○○，且明知保固款已全轉讓
    給下游包商，而該保固款既由北億公司扣留，竟與辛○○連手再向各廠商扣除，
    ；(2)前揭協議書係於九二一地震發生後始訂立，且協議內容並未要求就九二一地
    震之損害應由下游廠商負擔修復費用，反而於第七款稱如須加強或維修時，丙方
    （指廠商自救會成員）必須配合乙方（北億公司），由乙方直接指揮要求丙方配
    合，丙方不可籍故拖延，如拖延，乙方可自行另請第三人施作，修繕費用由尾款
    （指保固款）扣除，丙方不得異議等語，顯見柏煌公司非但已不再復有維修義務
    ，且北億公司得逕行要求自救會成員修繕及維修，柏煌公司自不得籍故重複扣留
    保固款；(3)被告庚○○明知未支付丁○○、壬○○前揭工程款，竟於其業務上登
    載之下游廠商金額分配表為：東峰企業有限公司實領金額三萬六千九百九十二元
    、扣留保固款十五萬元；豪濱銅鋁業有限公司實領五萬二千五百五十元、扣留保
    固款三萬元等不實內容之登載，並侵吞丁○○、壬○○之前揭工程款；(4)交付與
    告訴人甲○○之客票亦遭跳票為其論罪之依據。
四、訊據被告二人均堅決否認有何業務侵占、行使業務登載不實文書之犯行，被告二
    人均辯稱：八十八年十二月三日之協調會，經出席之十六家廠商（下游廠商共三
    十九家）及出席廠商總工程款為八百六十三萬四千二百八十九元（所有廠商之總
    工程款扣除林昌、野安、永興三家廠商工程款後，為九百九十六萬一千九百五十
    六元）之決議，同意扣除東洋別墅因九二一地震所造成之損害修復費用一百七十
    二萬九千七百三十六元。伊自北億公司公司領得之工程款七百九十三萬九千三百
    八十四元扣掉前開一百七十二萬九千七百三十六元後，為六百二十萬九千六百四
    十八元，除以所有廠商應領工程款九百九十六萬一千九百五十六元，為百分之六
    十二‧二三，因出席廠商耘村公司同意領取現金九十萬元（為其應領工程款百分
    之五十），致其他廠商可領取應領工程款之六成五，此經出席廠商之同意。下游
    廠商金額分配表係下游廠商盛唐石材有限公司公司負責人陳錫煌製作，並未特別
    註明東峰企業有限公司已領金額三萬六千九百九十二元、豪濱銅鋁業有限公司已
    領五萬二千五百五十元，且該二家公司款項仍在庚○○處，並未花用。致於告訴
    人甲○○未參與協調會，對應領工程款六五成一事不了解，又因北億公司係以二
    十紙支票支付七百餘萬元工程款，而告訴人甲○○之工程款扣除保固款後再打六
    五折後僅為三十七萬元八千元，庚○○改以客票支付，不知客票會退票，現已全
    部清償告訴人等語。經查：
  (1)被告辛○○、北億公司代表人丙○○、被告庚○○於八十八年十二月二日達成協
    議，由柏煌公司將對北億公司之工程餘款一千一百二十七萬元全部轉讓給下游包
    商，北億公司除保留保固款二百二十七萬，及自行支付三家廠商「林昌」、「野
    安」、「永興」之工程款外，其餘下游廠商之工程餘款共計七百九十三萬九千三
    百八十四元，並於該日由丙○○將發票人為北慶營造有限公司之二十紙支票全額
    交予被告庚○○，此經被告二人供述在卷，並經證人丙○○於審理時證述屬實，
    且有協議書影本在卷可憑。被告二人於翌日（八十八年十二月三日）召開下游廠
    商協調會時，並未向出席廠商表示須再扣除二百餘萬元工程款，此經證人即出席
    廠商新蒂美廚具有限公司負責人詹文分、新穎衛材有限公司負責人己○○、慶樵
    實業有限公司負責人楊淑慎於偵查中證述屬實，告訴人就此容有誤會。
  (2)東洋別墅因九二一地震所造成之損害，經被告辛○○雇工修復，費用為一百七十
    二萬九千七百三十六元，此筆費用係被告辛○○向戊○○借款支付之事實，業據
    證人戊○○於審理時證述屬實。北億公司於被告辛○○修復地震受損部分後始於
    八十八年十二月二日與被告二人協議支付工程款事宜，是被告辛○○辯稱北億公
    司待地震受損部分修復後始願支付工程款七百餘萬元等情，尚非無據。八十八年
    十二月三日之協調會，出席之廠商有十六家（下游廠商共三十九家），出席廠商
    總工程款為八百六十三萬四千二百八十九元（所有廠商之總工程款扣除林昌、野
    安、永興三家廠商工程款後，為九百九十六萬一千九百五十六元，是出席廠商之
    工程款已占總工程款之百分之八十六‧六七），此有協議書、出席廠商表、各廠
    商之工程款數額表影本在卷可參。出席廠商決議同意扣除東洋別墅因九二一地震
    所造成之損害修復費用一百七十二萬九千七百三十六元，是北億公司支付之工程
    款七百九十三萬九千三百八十四元扣掉一百七十二萬九千七百三十六元後，為六
    百二十萬九千六百四十八元，除以所有廠商應領工程款九百九十六萬一千九百五
  十六元，為百分之六十二‧二三，因耘村公司同意領取現金九十萬元（為其應領
    工程款百分之五十），致其他廠商可領取應領工程款之六成五等事實，業據證人
    陳錫煌、己○○、楊淑慎分別於偵訊、審理時證述無訛。
  (3)告訴人甲○○於審理時陳稱就工程款扣掉保固款再打六五折之事實，已無意見，
    且稱被告莊仁煌已清償其應領之工程款等語；另東峰企業有限公司業務壬○○、
    豪濱銅鋁業有限公司負責人丁○○於審理時證稱就工程款扣掉保固款再打六五折
    一事無意見，之前找不到被告庚○○而未領到工程款等語。且被告庚○○已於審
    理中將壬○○、丁○○應領得之工程款付清，有匯款單影本付清，難以被告庚○○遲延給付而遽認被告二人有侵占渠等工程款之意圖。至公訴人認被告二人明知
    下游包商丁○○、壬○○並未實際取得前揭工程款，竟製作下游廠商金額分配表
    ，註明東峰企業有限公司實領金額三萬六千九百九十二元、扣留保固款十五萬元
    ；豪濱銅鋁業有限公司實領五萬二千五百五十元、扣留保固款三萬元等不實內容
    ，然下游廠商金額分配表係陳錫煌所製作，該表並未特別註明丁○○、壬○○已
    領取工程款，有該分配表影本附於偵查卷可參，公訴人顯有誤會。綜上所述，被
    告二人並未侵占應支付下游廠商之工程款，亦未在下游廠商金額分配表登載丁○○、壬○○已具領工程款之事實。此外，本院復查無其他積極證據足資審認被告
    有何公訴人所指之業務侵占、行使業務登載不實文書犯行，揆諸前揭法條、判例
    意旨及說明，依法自應為被告無罪之諭知。
據上論斷，應依刑事訴訟法第三百零一條第一項，判決如主文。
本案經檢察官黃淑媛到庭執行職務。
中      華      民      國    九十二    年      二      月    二十六    日
                                  臺灣彰化地方法院刑事第一庭
                                    法      官  宋  恭  良
右正本證明與原本無異。
如不服本判決，應於判決送達後十日內，向本院提出上訴狀。
告訴人或被害人對於判決如有不服具備理由請求檢察官上訴者，其上訴期間之計算係
以檢察官收受判決正本之日期為準。
                                    法院書記官  劉  玫  金
中      華      民      國    九十二    年      二      月    二十七    日


司法院資訊處製作；財團法人民間司法改革基金會備份。
